【裁判字號】    99,易,234
【裁判日期】    990329
【裁判案由】    傷害
【裁判全文】
臺灣板橋地方法院刑事判決               99年度易字第234號
公  訴  人  臺灣板橋地方法院檢察署檢察官
被      告  丁○○
            乙○○
上列被告等因傷害案件，經檢察官提起公訴（98年度偵字第2980
9 號），本院判決如下：
    主  文
丁○○無罪。
乙○○犯傷害罪，處拘役參拾日，如易科罰金，以新臺幣壹仟元
折算壹日。
    事  實
一、丁○○與戊○○係鄰居，前因門口垃圾及鞋櫃問題久生嫌隙
    ，於民國98年2月23日上午8時許，戊○○前往臺北縣三重市
    ○○街32號5樓之住處按電鈴，要求丁○○處理放置於門口
    之垃圾及鞋櫃問題，卻遭丁○○指責，並推開不願離去之戊○○，丁○○之友人乙○○見狀，竟基於傷害之犯意，趁機
    出拳攻擊戊○○，致戊○○眼鏡掉落破裂（毀損部分，未據
    告訴），且受有鼻子紅痕併痛、左眼眶紅腫痛及鼻子上唇上
    方血跡等傷害。
二、案經戊○○訴請臺灣板橋地方法院檢察署檢察官偵查起訴。
    理  由
壹、程序部分
    按被告以外之人（包括證人、鑑定人、告訴人、被害人及共
    同被告等）於審判外之陳述雖不符刑事訴訟法第159 條之1
    至之4 等4 條之規定，而經當事人於審判程序同意作為證據
    ，法院審酌該言詞陳述或書面陳述作成時之情況，認為適當
    者，亦得為證據；當事人、代理人或辯護人於法院調查證據
    時，知有刑事訴訟法第159 條第1 項不得為證據之情形，而
    未於言詞辯論終結前聲明異議者，視為有前項之同意，同法
    第159 條之5 定有明文。立法意旨在於傳聞證據未經當事人
    之反對詰問予以核實，原則上先予排除。惟若當事人已放棄
    反對詰問權，於審判程序中表明同意該等傳聞證據可作為證
    據；或於言詞辯論終結前未聲明異議，基於尊重當事人對傳
    聞證據之處分權，及證據資料愈豐富，愈有助於真實發見之
    理念，且強化言詞辯論主義，使訴訟程序得以順暢進行，上
    開傳聞證據亦均具有證據能力。經查，被告丁○○、乙○○
    及檢察官於本院準備期日，對於下列經本院調查之證據方法
    ，均表示對證據能力不爭執，復於審判期日就本院提示之前
    揭證據方法於言詞辯論終結前，亦未就所調查之證據主張有
    刑事訴訟法第159 條第1 項不得為證據之情形，本院審酌上
    開證據亦無非法取供等不法情形，認本案經調查之證據均有
    證據能力，合先敘明。
貳、有罪部分：
一、訊據被告乙○○矢口否認有何傷害犯行，辯稱：伊當時在丁○○住處客廳維修電腦，戊○○一進來，伊就轉頭看到他把
    丁○○打倒在地上，伊只看到戊○○動手，伊過去要勸架，
    戊○○要衝進來，而且連伊都要打，伊把戊○○的手撥開，
    戊○○怎麼受傷的要問他，伊只是撥開戊○○的手，伊不清
    楚有沒有因此打到戊○○，伊當時是為了要保護丁○○之正
    當防衛云云。經查：
（一）本件案發過程，業據證人丙○○於本院審理中證稱：當天
      早上戊○○約8 點送小孩上學回來後，伊人在廚房，聽到
      門口有爭吵聲音，所以就趕快出去看，伊看到戊○○站在
      伊家和丁○○家門中間，丁○○手插著腰叫戊○○滾回去
      ，說他管太多了，戊○○繼續和丁○○理論，丁○○就用
      手推他，一直用力推，我女兒也聽到聲音出來看，這個時
      候有個男子，就是乙○○，站在丁○○後面一直瞪著伊等
      ，後來他出來從丁○○身後出來揮拳打戊○○鼻樑，戊○○眼鏡破裂，而且鼻子流血；是乙○○突然出來打戊○○
      ，之後就回到屋子裡面去，站在客廳角落等語在卷（本院
      卷第55頁），經核與證人戊○○於偵查及本院審理中證述
      突遭被告乙○○揮打1 拳等語均相符（98年度他字第5319
      號卷第14頁、本院卷第60頁），被告乙○○於偵查中亦供
      稱：伊有出手打到戊○○等語在卷（98年度他字第5319號
      卷第22頁），又告訴人於案發時係受有鼻子紅痕併痛、左
      眼眶紅腫痛及鼻子上唇上方血跡等傷害，此有臺北市聯合
      醫院診斷證明書1 份及現場受傷照片1 幀在卷可參（98年
      度他字第5319號卷第10、11頁），該傷害客觀上與臉部遭
      受他人毆打1 拳可能產生之傷勢相符，堪信證人丙○○上
      開證述為真實可採，被告乙○○有出拳毆打告訴人之傷害
      犯行，應堪認定。
（二）被告乙○○雖辯稱所為係為保護丁○○之正當防衛云云，
      然被告丁○○當時正在推開不願離去之告訴人，詳如後述
      ，已難認告訴人當時有何不法侵害被告丁○○之行為，且
      縱如被告乙○○所述，告訴人當時確有將丁○○推倒在地
      之行為，然當時告訴人侵害被告丁○○之行為既已完成，
      而無不法侵害情事存在，被告乙○○自不得再主張正當防
      衛，況被告乙○○若真為保護被告丁○○，只需將被告丁○○帶開或擋在被告丁○○與告訴人之間即可，然卻突然
      出手毆打告訴人臉部1 拳，亦難認被告乙○○之行為主觀
      上有何出於正當防衛之意思，故被告乙○○辯稱本件係出
      於正當防衛云云，自不足採。
（三）證人甲○○固證稱：伊原本在睡覺，聽到丁○○在叫伊，
      伊從房門出來的時候，看到丁○○倒在地上，戊○○握著
      拳頭要打丁○○，但是沒有打下去，因為乙○○把戊○○
      推開，之後戊○○要打乙○○，但是沒有打下去，因為乙○○把戊○○推開云云（本院卷第52-53 頁），然被告丁○○係於被告乙○○「推開」告訴人後，始大聲呼喊證人
      甲○○名字一節，業據被告丁○○於偵查中供述明白（98
      年度他字第5319號卷第15頁），依被告丁○○所述，甲○○應被告丁○○之呼喊後進入大廳時，應已無法見到被告
      乙○○「推開」告訴人之行為，然證人甲○○卻證稱有看
      到因告訴人欲毆打被告丁○○故被告乙○○「推開」告訴
      人等情，顯與被告丁○○上開供述不符，且衡情，告訴人
      當時係受有鼻子紅痕併痛、左眼眶紅腫痛及鼻子上唇上方
      血跡等臉部傷害，若被告乙○○僅有推開告訴人，當不至
      使告訴人臉部受有上揭傷害，加以證人甲○○於本院審理
      中對於告訴人當時有無流血、眼鏡是否還在等情，均為不
      記憶之陳述（本院卷第53頁），卻對於告訴人當時握拳欲
      毆打丁○○、乙○○等行為為清楚之陳述，亦與常情有違
      ，堪信證人甲○○上開證述為迴護被告乙○○之詞，尚難
      據以為被告乙○○有利之認定。
（四）起訴書雖另認被告乙○○上開傷害犯行，亦造成告訴人受
      有左腕皮膚擦傷（起訴書誤載為左臉皮膚擦傷），然證人
      戊○○於本院審理中已證稱：臉部的傷害是被告乙○○1
      拳造成的，左腕的傷害應該是被門撞倒，因為丁○○想關
      門，伊站在那裡讓她無法關門，所以造成的等語（本院卷
      第63頁），故難認告訴人所受之左腕皮膚擦傷傷害係被告
      乙○○造成，併此敘明。
（五）綜上，足認被告乙○○確有傷害告訴人之犯行，被告乙○○辯稱係為保護丁○○，且只有揮開告訴人的手云云，顯
      不可採。本案事證明確，被告乙○○犯行明確，應予依法
      論科。
二、核被告乙○○所為，係犯刑法第277 條第1 項之傷害罪。爰
    審酌被告乙○○前無犯罪紀錄，素行尚佳，有臺灣高等法院
    被告前案紀錄表1 份在卷可佐，其遇事不思理性處理，僅因
    細故，即出手傷人，顯然欠缺法治觀念，且迄今未與告訴人
    達成和解賠償其損失，兼衡其犯罪動機、手段、智識程度、
    生活狀況、告訴人所受傷勢非重及被告乙○○於犯罪後否認
    犯行之態度等一切情狀，量處如主文所示之刑，並諭知易科
    罰金之折算標準。
參、無罪部分：
一、公訴意旨略以：被告丁○○與告訴人戊○○係鄰居，前因門
    口垃圾及鞋櫃問題久生嫌隙，於98年2 月23日上午8 時許，
    戊○○前往臺北縣三重市○○街32號5 樓之住處按電鈴，要
    求丁○○處理放置於門口之垃圾及鞋櫃問題，卻遭丁○○指
    責：「你管太多了」、「你給我滾出去」等語，並因不滿戊○○之騷擾，竟基於傷害之犯意，動手拉扯並推打戊○○，
    致戊○○眼鏡掉落破裂（毀損部分，未據告訴），並受有鼻
    子紅痕併痛、左眼眶紅腫痛、左腕皮膚擦傷及鼻子上唇上方
    血跡等傷害。
二、按犯罪事實應依證據認定之，無證據不得認定其犯罪事實；
    又不能證明被告犯罪者，應諭知被告無罪之判決，刑事訴訟
    法第154 條第2 項、第301 條第1 項分別定有明文。次按事
    實之認定，應憑證據，如未發現相當證據或證據不足以證明
    ，自不能以推測或擬制之方法，為裁判基礎；再認定不利於
    被告之事實，須依積極證據，苟積極證據不足為不利於被告
    事實之認定時，即應為有利於被告之認定，更不必有何有利
    之證據；另認定犯罪事實所憑之證據，雖不以直接證據為限
    ，間接證據亦包括在內，然而無論直接證據或間接證據，其
    為訴訟上之證明，須於通常一般之人均不致有所懷疑，而得
    確信其為真實之程度者，始得據為有罪之認定，倘其證明尚
    未達此一程度，而有合理之懷疑存在而無從使事實審法院得
    有罪之確信時，即應由法院為諭知被告無罪之判決，最高法
    院40年臺上字第86號、30年上字第816 號、76年臺上字第49
    86號判例意旨足資參照。復按對於現在不法之侵害，而出於
    防衛自己或他人權利之行為，不罰，但防衛行為過當者，得
    減輕或免除其刑，刑法第23條定有明文。而正當防衛，既為
    保護自己或第三人之權利，對不法侵害行為所為之反擊，足
    以使侵害者發生損害，故此項反擊之防衛行為，必須有一定
    之限度，亦即不超越必要之限度，以免侵害者所受之損害過
    大，流於防衛權之濫用，致破壞社會之秩序。惟此防衛行為
    ，祇以基於排除現在不法之侵害而不超越必要之程度為已足
    ，不以出於不得已之行為為條件。
三、公訴人認被告丁○○涉犯上開犯行，係以證人丁○○於偵查
    中之供述、證人戊○○、丙○○於偵查中之證述、臺北市立
    醫院診斷證明書1 份、現場照片3 張為主要論據。訊據被告
    丁○○堅決否認有何傷害犯行，辯稱：伊當時對戊○○表示
    這是伊家，你出去一語，伊當時因為害怕伸出手推擋他，且
    伊被戊○○推打在地上，伊沒有傷害戊○○等語。經查：
（一）被告丁○○與告訴人爭執過程，業據證人丙○○於本院審
      理中證稱：伊看到丁○○手插著腰叫戊○○滾回去，說他
      管太多了，戊○○繼續和丁○○理論，丁○○就用手推他
      ，一直用力推等語在卷（本院卷第55頁），經核與證人即
      告訴人戊○○於偵查及本院審理中證述相符（98年度他字
      第5319號卷第14頁、本院卷第60頁），且告訴人於案發後
      確受有左腕皮膚擦傷傷害，亦有臺北市立醫院診斷證明書
      1 份在卷可參，足認被告丁○○於案發時確有推開告訴人
      致其受有左腕皮膚擦傷之傷害。
（二）被告丁○○推開告訴人係為使告訴人離開其住處一情，業
      據證人證人戊○○於本院審理中證稱：丁○○沒有聽伊講
      完就說了是自己垃圾的問題，並說伊管太多了，當時伊有
      點生氣，想再進一步跟丁○○講的時候，丁○○就推伊一
      下，她看伊沒有走，就繼續推伊；丁○○只有推伊2 次；
      丁○○第1 次推伊時，有叫伊走，伊不走；伊當時站在丁○○家打開的大門前面等語（本院卷第60頁），證人丙○○於本院審理中亦證稱：丁○○推戊○○時，有做拉門的
      動作等語在卷（本院卷第58頁），顯見被告丁○○已先以
      言語要求告訴人退去，告訴人仍未退去，且告訴人於案發
      時確實站在被告丁○○住處大門前方，使被告丁○○無法
      順利關上大門，此為證人戊○○、丙○○於本院審理中證
      述明確（本院卷第57頁、第60頁），則被告丁○○為防護
      其對於住宅安寧及管理權益，自僅能以推開告訴人之方式
      ，以期能關閉住處大門，故堪認被告丁○○推開告訴人之
      行為，應屬排除告訴人侵害其住宅安寧及管理權益之不法
      侵害之正當防衛行為，且依告訴人所受左腕皮膚擦傷之情
      形並非嚴重，被告丁○○此舉亦應無防衛過當之情形，亦
      可認定。
（三）被告乙○○固有傷害告訴人，致其受有鼻子紅痕併痛、左
      眼眶紅腫痛及鼻子上唇上方血跡等傷害，詳述如前，然告
      訴人於案發日係突然前來其住處爭執垃圾等問題，被告丁○○正與告訴人推扯間，被告乙○○即突然出拳毆打告訴
      人一節，業據證人丙○○、戊○○證述如前，則被告丁○○自不可能事先預期告訴人之來訪，而與被告乙○○就傷
      害告訴人之行為，事先有犯意聯絡或行為分擔之可能，故
      難以被告乙○○成立傷害犯行，推論被告丁○○與被告乙○○有共同傷害犯行，併此敘明。
（四）綜上所述，被告丁○○係對於告訴人現時不法之持續侵害
      ，為防衛自己住宅安寧及管理權益，始採取並未逾越必要
      範圍之防衛行為，合於刑法第23條前段正當防衛之要件，
      仍屬不罰，且亦無法認定被告丁○○就被告乙○○之傷害
      犯行有犯意聯絡或行為分擔。本件公訴意旨認被告丁○○
      涉犯傷害犯行所憑之證據，均未達通常一般人均不致有所
      懷疑，而得以確信其為真實之程度，致本院無從形成對被
      告丁○○為有罪之確信。揆諸首揭法條及判例意旨說明，
      本案既難認被告丁○○犯罪確係成立，自應為其無罪之諭
      知，以昭審慎。
據上論斷，應依刑事訴訟法第299 條第1 項前段、第301 條第1
項前段，刑法第277 條第1 項、第41條第1 項前段，刑法施行法
第1 條第1 項、第2 項前段，判決如主文。
本案經檢察官林常智到庭執行職務。
中    華    民    國    99    年    3     月    29    日
                  刑事第二十一庭法  官  俞秀美
以上正本證明與原本無異。
如不服本判決應於收受判決後10日內向本院提出上訴書狀，並
應敘述具體理由。其未敘述上訴理由者，應於上訴期間屆滿後
20日內向本院補提理由書（均須按他造當事人之人數附繕本）
「切勿逕送上級法院」。
                                書記官  謝怡貞
中    華    民    國    99    年    3     月    29    日
附錄本案論罪科刑之法條：
中華民國刑法第277條
傷害人之身體或健康者，處 3 年以下有期徒刑、拘役或 1 千元
以下罰金。
犯前項之罪因而致人於死者，處無期徒刑或 7 年以上有期徒刑
；致重傷者，處 3 年以上 10 年以下有期徒刑。

司法院資訊處製作；財團法人民間司法改革基金會備份。
